【裁判字號】    95,訴,1319
【裁判日期】    951130
【裁判案由】    竊佔
【裁判全文】
臺灣彰化地方法院刑事判決              95年度訴字第1319號
公  訴  人  臺灣彰化地方法院檢察署檢察官
被      告  乙○○
            甲○○
上列被告等因竊佔案件，經檢察官提起公訴（95年度偵字第4283
、4354號），於本院準備程序中，被告就被訴事實為有罪之陳述
，經裁定改行簡式審判程序，本院判決如下：
    主  文
甲○○意圖為自已不法之利益，而竊佔他人之不動產，處拘役伍
拾日，如易科罰金，以銀元佰元即新台幣玖佰元折算壹日。
乙○○意圖為自已不法之利益，而竊佔他人之不動產，處拘役伍
拾日，如易科罰金，以銀元佰元即新台幣玖佰元折算壹日。
    犯罪事實及理由
一、甲○○、乙○○明知位於彰化縣和美鎮○○○段148 、148
    之1 、148 之3 及148 之4 地號土地所有權人為中華民國，
    於渠等竊佔當時係教育部委請彰化縣政府代為管理之國有學
    產土地，而代管單位即彰化縣政府於代管期間未曾同意渠等
    使用上開土地，詎渠等竟分別為下列竊佔土地之行為：(一)甲
    ○○於民國85年7 月間某日起（起訴書誤載為86年間某日）
    ，基於意圖為自己不法利益之犯意，在同上段148 之3 地號
    土地上，僱工搭建鐵皮平房1 棟，作為其所經營之「祥發五
    金實業社」之廠房使用（門牌編號：彰化縣和美鎮○○里○
    ○路○ 段81巷3 號），以此方式竊佔上開國有土地面積達
    385 平方公尺。(二)乙○○則自91年間某日起，亦基於意圖為
    自己不法利益之犯意，在上開土地上，僱工搭建鐵皮平房3
    棟作為其所經營之「新晟工業社」之廠房使用（門牌編號亦
    為：彰化縣和美鎮○○里○○路○ 段81巷3 號），以此方式
    竊佔上開國有土地面積達416 平方公尺。
二、追訴權時效部分：(一)我國刑法於94年2 月2 日修正公布，95
    年7 月1 日施行。被告等行為後，刑法就追訴權之規範已有
    所修正，按修正後刑法第80條第1 項、第83條第1 項前段明
    定「追訴權，因下列期間內未起訴而消滅」、「追訴權之時
    效，因起訴而停止進行」，並於修正理由說明「追訴權消滅
    之要件，當以檢察官或犯罪被害人未於限期內起訴為要件…
    倘經起訴，追訴權既已行使，原則上即無時效進行之問題」
    、「現行條文（第83條）之規定，在實務上每感時效完成過
    易」，為謀補救，判例解釋先後闡述『案經起訴，即不發生
    時效進行問題』、『案經起訴，時效當然停止進行』、『所
    謂追訴權，係對行刑權而言，應指形式之刑罰權，包括偵查
    、起訴及審判權在內，若已實施偵查，此時追訴權既無不行
    使之情形，自不生時效進行之問題』，雖有利偵查程序之進
    行，但迭遭學者所訾議，質疑偵查程序不當延宕，影響行為
    人之時效利益，爰參日本關於時效之規定，於（第83條）第
    1 項前段明定「追訴權之時效，因起訴而停止進行，以杜爭
    議」。依上說明，新法已明定起訴方生追訴權時效停止進行
    之效力；易言之，偵查中除有第83條第1 項後段所述情形外
    ，時效並不停止進行。(二)修正後刑法第83條第1 項雖明定「
    追訴權之時效，因『起訴』而停止進行」，惟修正前刑法第
    83條第1 項乃規定「追訴權之時效，如依法律之規定，『偵
    查、起訴或審判』之程序，不能開始或繼續時，停止其進行
    」，且依實務見解，（修正前）刑法第80條第1 項規定，追
    訴權因一定期間不行使而消滅，係指追訴機關於法定期間內
    ，怠於行使追訴權，即生時效完成，而消滅追訴權之效果。
    故追訴權消滅時效之發生，應以不行使追訴權為其前提要件
    。又所謂追訴權，係對行刑權而言，應指形式的刑罰權，包
    括偵查、起訴及審判權在內，若已實施偵查、起訴及審判，
    此時追訴權既無不行使之情形，自不生時效進行之問題（最
    高法院86年度台上字第2174號判決意旨參照），是依修正前
    刑法有關追訴權時效之規定，只要已實施偵查，此時追訴權
    既無不行使之情形，自不生時效進行之問題。(三)查被告甲○
    ○所為本案竊佔犯行，雖係於85年7 月間某日，惟依據修正
    前之刑法第80條第1 項第2 款、第2 項之規定，犯竊佔罪之
    追訴權時效為10年，而依修正後刑法第80條第1 項第2 款、
    第83條之規定，竊佔罪之追訴權時效延長為20年，本案經比
    較新舊法後，仍以舊法有利於被告甲○○，故其追訴權時效
    依舊法之規定（參照臺灣高等法院暨所屬法院因應新修正刑
    法施行座談會提案第49號），茲被告乙○○所犯本案乃於94
    年9 月5 日即遭人檢舉而繫屬於臺灣彰化地方法院檢察署偵
    辦中，有卷附該署收文章可證（參見94年度交查字第376 號
    卷第2 頁），即已屬實施偵查，此時追訴權既無不行使之情
    形，自不生時效進行之問題，故自85年7 月間某日起迄94年
    9 月5 日止，顯仍未滿10年，其追訴權時效既未完成，法院
    即為實體判決，先予敘明。
三、按除被告所犯為死刑、無期徒刑、最輕本刑為3年以上有期
    徒刑之罪或高等法院管轄第1審案件者外，於前條第1項程序
    進行中，被告先就被訴事實為有罪之陳述時，審判長得告知
    被告簡式審判程序之旨，並聽取當事人、代理人、辯護人及
    輔佐人之意見後，裁定進行簡式審判程序；除簡式審判程序
    及簡易程序案件外，第1審應行合議審判，刑事訴訟法第273
    條之1第1項、第284條之1分別定有明文。本件被告甲○○、
    乙○○所涉係死刑、無期徒刑、最輕本刑為3年以上有期徒
    刑之罪或高等法院管轄第1審案件以外之罪，並於本院行準
    備程序時就被訴事實為有罪之陳述，本院合議庭依前揭規定
    ，經評議結果，裁定改由受命法官獨任行簡式審判程序。
四、上開事實，業據被告甲○○、乙○○於本院審理時坦承不諱
    ，且經證人即告發人丙○○、彰化縣政府公有財產課課員趙
    麗香、85年上半年擔任趙麗香職務代理人之林暖、教育部中
    部辦公室學產基金之約雇人員黃秀琪分別於偵查中證述在卷
    ，復有(1)教育部94年10月18日部授教中（總）字第09405929
    41號函暨所附土地登記謄本、基地佔用資料，(2)教育部94年
    11 月3日部授教中（總）字第0940597365號函暨所附之房屋
    稅籍證明書、彰化縣政府代管土地勘查表及追查補償金公文
    等資料，(3)彰化縣和美地政事務所檢送之土地登記公務用謄
    本2 紙，(4)彰化縣政府95年6 月19日府財產字第095011409
    號函，(5)彰化縣警察局和美分局94年9 月20日和警分字第09
    40026182號函及函附之查訪紀錄表及照片4 張，(6)彰化縣和
    美地政事務所95年10月31日函暨所附測量成果圖及土地登記
    謄本1 份等件附卷可稽，又被告乙○○供稱其竊佔行為時間
    ，應係於85年7 月間，而非86年間某日等語，核諸卷附房屋
    稅籍證明資料所載被告甲○○之上開鐵皮屋建物起課時間乃
    於85年7 月間，應認被告乙○○所述竊佔時間可採。綜上所
    述，被告甲○○、乙○○2 人之自白確與事實相符，本件事
    證明確，被告2 人上開犯行應堪認定。
五、我國刑法於94年2 月2 日修正公布，95年7 月1 日施行（下
    稱新法；修正前刑法下稱舊法）後，依最高法院95年度第8
    次刑事庭會議決議內容，有關新舊法之適用原則如下：
    (一)新法第2條第1項之規定，係規範行為後法律變更所生新舊
      法律比較適用之準據法，於新法施行後，應適用新法第2
      條第1項之規定，為「從舊從輕」之比較。
    (二)基於罪刑法定原則及法律不溯及既往原則，行為之處罰，
      以行為時之法律有明文規定者為限，必行為時與行為後之
      法律均有處罰之規定，始有新法第2條第1項之適用。
    (三)比較時應就罪刑有關之共犯、未遂犯、想像競合犯、牽連
      犯、連續犯、結合犯，以及累犯加重、自首減輕暨其他法
      定加減原因（如身分加減）與加減例等一切情形，綜其全
      部罪刑之結果而為比較。
六、核被告甲○○、乙○○2 人所為，均係犯刑法第320 條第2
    項之竊佔罪。被告甲○○、乙○○，雖竊佔上開數相連之土
    地，惟其均係出於興建「祥發五金實業社」或「新晟工業社
    」之單一目的，應屬時間、空間密接，而為單一竊佔行為之
    數個獨立動作，為接續犯，應各論以竊佔單純一罪。故起訴
    雖未載及其餘之彰化縣和美鎮○○○段148 之1 、148 之4
    地號土地，惟被告等竊佔數土地行為乃實質上一罪，已如前
    述，本院自得併予審究。爰審酌被告甲○○、乙○○之犯罪
    動機、目的、手段，所生之危害，渠等對所竊佔之國有土地
    或已經教育部同意租用，或均已繳納補償金，並有持續在繳
    納中，此有教育部中部辦公室95年5 月18日、95年10月13日
    書函各1 件在卷可證（參見本院卷），又犯後均能坦承犯行
    之態度等一切情狀，分別量處如主文所示之刑，並均諭知易
    科罰金之折算標準，以示懲儆。
七、據上論斷，應依刑事訴訟法第273 條之1 第1 項、第299 條
    第1 項前段、第310 條之2 、第454 條第1 項，刑法第2 條
    第1 項前段、刑法第320 條第2 項、修正前刑法第41條第1
    項前段，罰金罰鍰提高標準條例第1 條前段，修正前罰金罰
    鍰提高標準條例第2 條，判決如主文。
本案經檢察官張尹敏到庭執行職務。
中    華    民    國    95    年    11    月    30    日
                      刑事第二庭      法  官    郭麗萍
以上正本證明與原本無異。
如不服本判決，應於判決送達後10日內，向本院提出上訴狀（ 須
附繕本 ）。
告訴人或被害人對於判決如有不服具備理由請求檢察官上訴者，
其上訴期間之計算係以檢察官收受判決正本之日期為準。
中    華    民    國    95    年    12    月     1    日
                                      書記官     張子涵
附錄本案論罪科刑法條全文：
中華民國刑法第320條
（普通竊盜罪、竊佔罪）
意圖為自己或第三人不法之所有，而竊取他人之動產者，為竊盜
罪，處 5 年以下有期徒刑、拘役或 5 百元以下罰金。
意圖為自己或第三人不法之利益，而竊佔他人之不動產者，依前
項之規定處斷。
前二項之未遂犯罰之。
附表１：
┌──┬─────┬─────────────────────────┐
│編號│修正事項  │  以各別修正事項討論新、舊法之比較適用            │
├──┼─────┼─────────────────────────┤
│一  │主刑罰金  │刑法第33條第5款有關罰金刑部分，在新法部分係規定為 │
│    │部分      │罰金：新臺幣1,000元以上，以百元計算之。而舊法時則 │
│    │          │係規定為罰金：1元以上，修正後之規定並非較有利於被 │
│    │          │告。                                              │
├──┴─────┴─────────────────────────┤
│總結：本案綜合前開結果，仍應適用舊法之規定。                        │
└──────────────────────────────────┘
附表２：
┌─────┬─────────────────────────┐
│修正事項  │新、舊法之比較適用                                │
├─────┼─────────────────────────┤
│易科罰金  │刑法第41條第1項前段關於得易科罰金之規定，修正前係 │
│          │以「因身體、教育、職業、家庭之關係或其他正當事由，│
│          │執行顯有困難」為其要件，新法則刪除此要件，修正理由│
│          │說明上述規定限制過嚴，欠缺彈性，與易科罰金制度旨在│
│          │救濟短期自由刑流弊之旨趣不符，且刪除該要件後使檢察│
│          │官得視具體個案審酌宜否易科罰金，更符告易科罰金制度│
│          │之意旨。另修正前刑法第41條第1項前段配合罰金罰鍰提 │
│          │高標準條例第2條（現已刪除）之規定，係以「銀元300元│
│          │即新台幣900元折算1日」為易科罰金之折算標準，至修正│
│          │後之刑法第41條第1項乃係以「新台幣1,000元、2,000元 │
│          │或3,000元折算1日」為易科罰金之折算標準。而觀諸歷年│
│          │來之實務運作情形，在法院宣告易科罰金折算標準之案件│
│          │，檢察官執行時乃以准予易科罰金為原則，不准易科罰金│
│          │為例外，是以比較修法前後就易科罰金准否及折算標準之│
│          │規定，應認修正後刑法第41條第1項前段提高易科罰金之 │
│          │折算標準之適用，對於行為人而言較為不利。是依刑法第│
│          │2 條第1 項前段，應適用修正前刑法第41條第1 項前段之│
│          │規定。                                            │
└─────┴─────────────────────────┘


司法院資訊處製作；財團法人民間司法改革基金會備份。
